臺灣高等法院高雄分院刑事判決　　　　　　　　　九十一年度上易字第一五九六號
　　上　訴　人　　　　　　　　　　　　　　　　　　　　　　　　　　　　　　
　　即 自訴 人　黃秀珠
　　被　　　告　郭明得
右上訴人因自訴被告詐欺案件，不服台灣高雄地方法院九十一年度自字第一一一號中
華民國九十一年十月二十二日第一審判決，提起上訴，本院判決如左：　　　　　　
    主  文                                                                
上訴駁回。                                                                
    理  由                                                                
一、自訴意旨略以：被告郭明得明知其所經營之三佑建設開發股份有限公司（下稱三
    佑公司）所開立發票日為民國八十八年二月五日、同年二月十五日及同年二月二
    十五日，面額均為新台幣（下同）十萬元，由玉山商業銀行前鎮分行為擔任付款
    人之支票三張，已經拒絕往來。竟意圖為自己不法之所有，於八十七年間，交付
    上開三紙支票予自訴人，致自訴人陷於錯誤，而騙取自訴人三十萬元。嗣票到期
    後未獲兌現，被告復避不見面，自訴人始知受騙。認被告觸犯刑法詐欺取財罪嫌
    云云。                                                                
二、自訴人認被告觸犯刑法詐欺取財罪，係以其持有被告簽發之票據，不獲兌現，為
    論據。訊據被告郭明得固坦承簽發上開支票三張，惟否認詐騙自訴人之犯行。辯
    稱：被告並不認識自訴人黃秀珠，八十六年間，被告所經營之建設公司，曾開立
    金額共計一千多萬元之支票給水電包商周光煥用以支付工程款。其中約三百五十
    萬元之支票，流通到第三人蘇鴻明手上，蘇鴻明乃持上開支票向被告請求給付票
    款，並請立法委員徐志明出面協調，蘇鴻明即同意將支票延期，並陸續換票回來
    。換票後，蘇鴻明又請案外人廖基河出面分次向被告收取票款，最後僅剩四張支
    票共四十萬元未取回。自訴人手中的三張支票，就是這四張支票其中的三張，而
    且這三張支票共計三十萬元之票款，廖基河業已取回其中十五萬元等語。      
三、按犯罪事實應依證據認定之，無證據不得推定其犯罪事實；又不能證明被告犯罪
    者，應諭知無罪之判決，刑事訴訟法第一百五十四條、第三百零一條第一項分別
    定有明文。另按「刑法第三百三十九條第一項詐欺罪之成立，以意圖為自己或第
    三人不法之所有，以詐術使人將本人或第三人之物交付為要件。所謂以詐術使人
    交付，必須被詐欺人因其詐術而陷於錯誤，若其所用方法，不能認為詐術，亦不
    致使人陷於錯誤，即不構成該罪。」最高法院四十六年台上字第二六○號判例可
    資參照。                                                              
四、經查：                                                                
  (一)右揭事實，業據證人周光煥、廖基河及徐志明於原審法院審理中證述綦詳。證人
    周光煥證稱：「郭明得是建設公司的老闆，我是水電承包商，他有開票給我給付
    工程款，我拿這些票去向黃秀珠借錢週轉。」、「郭明得開給我的工程款的票有
    一千多萬元，我拿其中三百多萬元向黃秀珠週轉。」、「（問：你拿去向黃秀珠
    週轉的票是否有兌現？）郭明得開的票都跳票，黃秀珠帶廖基河來找我之後，我
    帶著廖基河和廖基河的一位朋友去找郭明得，之後他們之間有自行處理，郭明得
    也有把錢還給他們，廖基河去向郭明得拿錢時都有在傳票上面簽名。」等語（見
    原審卷第八十七至八十九頁）。核與證人廖基河於原審調查時證述：「有拿郭明
    得公司開的票，去向郭明得要過錢，大概有一、二百萬元，是黃秀珠請我去的，
    票也是黃秀珠拿給我的。」、「向郭明得要錢時，他有沒有否認這些債務，他都
    承認，且他說這些票是他開給包商的工程款。」、「黃秀珠有說這些票是周光煥
    拿票向她調現金，後來跳票了，她就拜託我去向票主去要這些錢。」、「卷附面
    額十萬元支票三張是我去向郭明得收錢，他陸續清償之後，剩下的，這三十萬元
    當中，其中十五萬元也已付清了，只是票還沒有還給郭明得，後來三佑公司倒閉
    ，找不到郭明得沒有辦法還給他，又因為我代替黃秀珠要回來的錢有部分還沒有
    給黃秀珠，所以我就把票交給黃秀珠。」等情節相符（見原審卷第五十至五十三
    頁）。另證人徐志明於原審審理中亦證述：「郭明得曾經請我出面協調和黃秀珠
    票據方面的事情，大概是三年前的事情。是蘇鴻明出面找我來協調，因為他說我
    和郭明得很熟，當初是因為周光煥欠黃秀珠錢，而周光煥又持有郭明得的票，後
    來我們一起在蘇鴻明的家協調，由郭明得開新的支票換回黃秀珠手中原來持有郭
    明得的票，金額到底是多少，我已經不記得了。郭明得開出新的票是交給蘇鴻明
    。」等語。綜觀上開被告之供述及三位證人之證詞可知，被告原先簽發予周光煥
    再由周光煥交付予自訴人之三百多萬元支票未獲兌現後，自訴人乃商請蘇鴻明、
    廖基河等人出面處理，同時被告亦委請徐志明出面協調，雙方達成延期並分次清
    償之協議，被告乃又分次開立面額不等之支票予自訴人，自訴人並將支票交由廖
    基河等人出面向被告取款、而總數三百多萬元之債務，最後僅剩十五萬元未償還
    ，惟廖基河於向被告收取最後一筆十五萬元之債款後，並未將剩餘之三張支票交
    還被告，竟因先前自訴人委託其向被告收取債款後，有部分未返還予自訴人，遂
    將手中所持有之本案三張支票交予自訴人等情，應可認定。                  
  (二)自訴人所持有之三張支票，既係被告與自訴人先前經第三人徐志明、蘇鴻明、周
    光煥及廖基河等人出面共同協議而重新開立之支票，自難認被告有對自訴人施用
    詐術可言。況被告所積欠總數三百多萬元之債務，業已清償僅剩十五萬元，若被
    告於開票當時有意詐騙自訴人，何以其開立予自訴人之其他大部分之支票均可兌
    現，益認被告於簽發支票予自訴人當時並無不法所有之意圖。                
  (三)另自訴人固陳稱：先前周光煥交付之被告簽發之三佑公司支票，總金額共有五百
    多萬元，並非三百多萬元云云。惟查：證人周光煥已證稱：當初交予自訴人之支
    票總額僅有三百多萬元，核與被告供述之數額一致。雖自訴人又稱當時參與協調
    之立法委員徐志明可以證明金額為五百多萬元，惟經原審法院傳訊證人徐志明，
    證人證稱：「金額到底是多少，我已經不記得了。」等語（見原審卷第八十頁）
    。是證人徐志明之證詞，亦不足為自訴人有利之認定。再者，自訴人已不諱言，
    被告積欠的款項僅剩三十萬元（實際上應為十五萬元）尚未清償（見原審卷第三
    十六頁），既已清償大部分之債務，被告亦無刻意隱瞞債務總額之理。況且，倘
    若債務總額為五百多萬元，而被告既能清償僅剩十五萬元，更足以證明被告無詐
    騙自訴人之意圖。是被告對此有利於己之事實，亦無須加以否認。從而此一部分
    ，應以被告之供述為可採。                                              
  (四)自訴人又陳稱：周光煥拿被告簽發之支票調現時，曾向其承諾，爾後被告工地之
    飲食攤生意，將由自訴人包辦等語。惟此業據證人周光煥否認其事。且被告既係
    單純開立支票予周光煥給付工程款，事後周光煥如何運用該支票，究與被告無關
    ，自不得以此認定被告有蓄意詐騙之行為。                                
  (五)再者，本件被告係於八十七年間即開立本件之三張支票予自訴人，惟該支票帳戶
    係於八十八年三月五日始拒絕往來，此有玉山商業銀行前鎮分行九十一年八月二
    十二日玉前鎮（存）字第九一○○七二二號函一份附卷可佐。參以事後被告已清
    償大部分之債務，顯見被告開立支票當時，尚非已陷於無資力之狀態，其無不法
    所有之意圖甚明。況民事債務當事人間，若有未依債務本旨履行給付之情形，在
    一般社會經驗而言，原因非一；其因不可歸責之事由無法給付，或因合法得對抗
    他造主張抗辯而拒絕給付，甚至債之關係成立後，始行惡意遲延給付，皆有可能
    ，非必出於自始無意給付之詐欺犯罪一端；又刑事被告依法不負自證無罪之義務
    ，故在別無積極證據之情形下，不能以被告單純債務不履行，推定被告自始即有
    不法所有之意圖而施用詐術。綜上各情本件被告自難遽以詐欺取財之罪相繩。  
五、原審為被告無罪之判決，經核尚無不合，自訴人上訴意旨仍執陳詞，指摘原判決
    不當，求為有罪之判決，並未提出確切事證，本件上訴為無理由，應予駁回。  
據上論斷，應依刑事訴訟法第三百六十八條，判決如主文。                      
中    華    民    國      九十一      年      十二      月     十一   日  
                              臺灣高等法院高雄分院刑事第四庭              
                                  審判長法官  蕭權閔                      
                                        法官  陳吉雄                      
                                        法官  陳啟造                      
                                                                          
右正本證明與原本無異。                                                    
不得上訴。                                                                
                                  法院書記官  白蘭                        
中    華    民    國      九十一      年      十二      月    十一    日